【裁判字號】    96,易,3861
【裁判日期】    970630
【裁判案由】    恐嚇取財
【裁判全文】
臺灣板橋地方法院刑事判決              96年度易字第3861號
公  訴  人  臺灣板橋地方法院檢察署檢察官
被      告  乙○○
選任辯護人  蔡錦得律師
上列被告因恐嚇案件，經檢察官提起公訴（96年度偵字第25949
號），本院判決如下：
    主  文
乙○○以加害生命之事，恐嚇他人，致生危害於安全，處拘役伍
拾日，如易科罰金，以新臺幣壹仟元折算壹日。
    事  實
一、乙○○曾於民國94年間，仲介買主購買由甲○○所代表之土
    城地區地主之土地，嗣因甲○○所代表之地主反悔不賣，故
    甲○○與乙○○間有約新臺幣（下同）250 萬元之違約金債
    務糾紛，乙○○乃於96年9 月16日15時許，前往臺北縣土城
    市○○路60號甲○○住處，向其催討上開違約金，嗣因甲○○表示已支付80萬元予另一仲介土地買賣之丙○○（綽號「
    水雞」），不願再支付乙○○任何金額，乙○○竟基於恐嚇
    之犯意，以：「如果不給250 萬元，就要你們每天跑路」、
    「要你們全家掃光光、給你們全家死」等加害生命之事恐嚇
    甲○○、丁○○夫妻，甲○○、丁○○因而心生畏懼，致生
    危害於安全。
二、案經被害人甲○○、丁○○訴由臺北縣政府警察局土城分局
    報告臺灣板橋地方法院檢察署檢察官偵查起訴。
    理  由
壹、程序部分
一、按被告以外之人於審判外之言詞或書面陳述，除法律有規定
    者外，不得作為證據；被告以外之人於檢察事務官、司法警
    察官或司法警察調查中所為之陳述，與審判中不符時，其先
    前之陳述具有較可信之特別情況，且為證明犯罪事實存否所
    必要者，得為證據，刑事訴訟法第159條第1項、第159條之2
    分別定有明文。查公訴人以證人丁○○於警詢中之證詞為證
    據，辯護人於本院準備程序中否認其證據能力。經查，證人
    丁○○於本院中證述被告於上揭時地如何出言恐嚇之證詞，
    核與其於警詢中所陳情節並無前後證述不符之情形存在，故
    其於警詢中之證述已不具必要性，應認該警詢中之證詞不具
    證據能力。
二、次按被告以外之人於偵查中向檢察官所為之陳述，除顯有不
    可信之情況者外，得為證據，刑事訴訟法第159 條之1第2項
    定有明文。此係因上開偵查中向檢察官所為之陳述雖仍為審
    判外之陳述，但立法者衡量刑事訴訟法規定檢察官代表國家
    偵查犯罪、實施公訴，依法有訊問被告、證人、鑑定人之權
    ，且實務運作時，偵查中檢察官向被告以外之人所取得之陳
    述，原則上均能遵守法律規定，不致違法取供，其可信性極
    高，為兼顧理論與實務為由，而對「被告以外之人於偵查中
    向檢察官所為之陳述」，例外規定除有顯不可信之情況者外
    ，得為證據。查證人丁○○、甲○○、王世定於偵查中之證
    述，未據被告、辯護人提出有何顯不可信之情形，且查證人
    丁○○、甲○○、王世定於偵查中所為之陳述，業經具結，
    且無證據證明有受外力干擾及影響等顯不可信之情況，故上
    開證人等於偵查中向檢察官所為之證述，依前揭規定，自有
    證據能力。
貳、得心證之理由
一、訊據被告乙○○固不否認於上揭時間前往告訴人甲○○、丁○○住處催討250 萬元違約金，惟矢口否認有何恐嚇犯行，
    辯稱：伊介紹買主去買甲○○代表的土地，但甲○○後悔不
    賣，所以伊要求甲○○支付百分之1 的違約金就是250 萬元
    ，伊當天只是過去向甲○○請求支付違約金，並沒有說任何
    恐嚇的話語云云。然查：
（一）上揭事實，業據證人丁○○於本院審理中證稱：96年9 月
      16日下午3 時許伊離家去洗頭，返家後就看到5 個人在伊
      住處，其中有被告及證人戊○○，當時是伊丈夫甲○○及
      女兒在家，伊一進家門就聽到被告稱「不給我250 萬元，
      就要你們每天跑路」、「全家掃光光」；伊聽到被告的話
      就嚇死了；伊確實有聽到被告說「如果不給250 萬元，就
      要你們每天跑路」、「要你們全家掃光光、給你們全家死
      」等語綦詳（本院卷第89頁至第92頁），經核與證人甲○○於偵查及本院審理中證述之情節均相符（偵查卷第18頁
      、本院卷第43頁、第48頁、第49頁），衡以被告係前往告
      訴人甲○○夫妻住處向之催討違約金，則證人甲○○、丁○○對於被告所說話語，應係聽聞最清楚，且無誤記之可
      能，故堪信證人甲○○、丁○○上開證述為真實可採，足
      認被告確有上開出言恐嚇之情。
（二）證人王世定雖於偵查中證述案發時並未聽到被告說上開恐
      嚇話語云云（偵查卷第19頁），然衡以證人王世定與本案
      糾紛並無利害關係，本難期證人王世定清楚記憶被告當時
      所陳述之全部話語，況證人王世定於偵查中亦證稱：伊從
      告訴人甲○○住處經過，聽到裡面很吵鬧，看到有3 、4
      個年輕人在裡面，甲○○在場，伊沒有注意到丁○○有無
      在場，那3 、4 個年輕人與甲○○在吵架，講話很大聲，
      伊聽到他們在講錢的事情；有一個年輕人說要叫他們老大
      來洗一洗（台語）等語（偵查卷第19頁），可知證人王世
      定並非一開始即在場，且證人王世定對於當時告訴人丁○○是否在場之重要事項未注意，顯示其並未掌握案發時全
      部情狀，自難以其對於案發時之片面記憶，認定被告確實
      未陳述上開恐嚇話語，況由證人王世定證述之上開情節，
      顯示認被告及其朋友與告訴人甲○○間已因250 萬元違約
      金事宜大聲爭吵，而被告或其朋友對告訴人甲○○甚至有
      「洗一洗」之類似恐嚇話語出現，被告或因當時火爆氣氛
      下，而說出上開恐嚇話語，亦非不可能，益證證人丁○○
      、甲○○前開證述為真實可採。
（三）證人戊○○雖於本院審理中亦證述被告於案發時並未說上
      開恐嚇話語云云，然證人戊○○為何陪同被告前往告訴人
      甲○○夫妻住處，已據其於本院審理中證稱：96年9 月16
      日下午3 時許，伊和被告共3 、4 個人碰面，是要去看土
      城市頂埔的一塊土地，要約地主談，有2 個地主住在附近
      ，所以伊等就過去找地主，地主剛好就是甲○○，在甲○○住處伊等是在談土地要賣多少錢，被告似乎與甲○○是
      以前認識的朋友，有談到以前買賣土地的事情，被告提到
      甲○○還應給付被告一筆錢等語（本院卷第96頁、第97頁
      ），核與被告於警詢中供稱：伊當天去找甲○○就是要談
      論土地違約金的事；因為當初土地買方找伊索討違約金，
      伊就帶買方去甲○○家證明伊沒有拿到250 萬元的違約金
      ，都沒有人跟甲○○及其配偶要錢等語（96年度偵字第
      25949 號卷第5 頁）；另於本院準備程序中稱：伊等一行
      人總共3 人過去，一個是朋友經伊拜託載伊過去，一個是
      剛好來找伊玩的朋友等語（本院卷第16頁），均不相符，
      告訴人甲○○亦陳稱並無土地要賣（本院卷第140 頁），
      顯見證人戊○○上開證述係因看土地而偶然至告訴人甲○○夫妻住處等語，並不可採，則其既隱瞞與被告共同前往
      告訴人甲○○住處主要係為向之催討違約金之情，自難令
      其證述被告嗣後於催討違約金時有無為何恐嚇話語，故難
      以證人戊○○上開證述為被告有利之認定。
（四）綜上，足認被告確有於上揭時地出言恐嚇告訴人甲○○、
      丁○○之犯行，其辯稱只是前往催討違約金，並未出言恐
      嚇云云，並不可採。本案事證明確，被告犯行洵堪認定，
      應予依法論科。
二、論罪科行部分：
（一）核被告乙○○所為，係犯刑法第305 條之恐嚇危害安全罪
      。
（二）公訴人雖認被告涉犯刑法第346 條第1 項之恐嚇取財罪，
      然按刑法第346 條第3 項、第1 項之恐嚇取財未遂罪，係
      以意圖為自己或第三人不法所有為構成要件之一，若僅以
      恐嚇方法使人交付財物，而並無不法所有之意圖者，縱令
      其行為或可觸犯他項罪名，要無由成立本條之恐嚇取財罪
      ；又所稱之「不法所有意圖」，係指欠缺適法權源，仍圖
      將財產移入自己實力支配管領下者，最高法院83年度台上
      字第2689號、81 年 度台上字第5660號判決可資參照。經
      查：
  1、 告訴人甲○○曾代理土城地區地主出售土地，並委託己○○、庚○○仲介，己○○、庚○○乃介紹「水雞」即丙○○參與仲介，「水雞」再介紹被告參與，嗣後被告曾代表
      買主出面與告訴人甲○○接洽，約定以一坪約15萬3 千元
      價格購買，雙方若有反悔者，應支付對方土地總價金百分
      之一違約金，嗣後因告訴人甲○○代表之部分地主反悔不
      賣而未成交。惟其後告訴人甲○○另外找到買主欲購買上
      開土地百分之五十五持份，經庚○○提醒告訴人甲○○先
      前土地買賣違約金之情事後，告訴人甲○○商請己○○與
      欲購買該土地百分之五十五持份之買主商談，該買主乃表
      示願支付按百分之五十五比例計算之違約金130 萬元，經
      告訴人甲○○與「水雞」商談後，由告訴人甲○○分得50
      萬元，「水雞」分得80萬元等情，業據證人己○○、庚○○於本院審理中證述屬實（本院卷第103 頁至112 頁），
      證人甲○○、廖玉樹本院審理中亦不否認告訴人甲○○確
      有仲介房屋買賣，並經由己○○、庚○○介紹而認識「水
      雞」與被告，嗣後告訴人甲○○有收取50萬元，另交付80
      萬元予「水雞」等情（本院卷第48頁、第112 頁、第113
      頁），並有己○○、庚○○、丙○○於94年1 月18日簽立
      之收據1 紙在卷可佐（偵查卷第26頁），堪信為真實，可
      徵被告主張告訴人甲○○應支付250 萬元違約金等語，亦
      非無據。
  2、 證人丁○○雖於本院審理中證稱：交80萬元給「水雞」時
      伊在場，當時也有打電話給被告，被告表示80萬元交給「
      水雞」就可以了等語（本院卷第95頁），似顯示被告同意
      以80 萬 元解決上開違約金，然查，被告於本院審理中已
      供稱並不知悉「水雞」拿取80萬元之情事，且證人丁○○
      於偵查中證稱：因為被告每天打電話來騷擾，所以就給「
      水雞」80萬元，因為被告是「水雞」的小弟，「水雞」表
      示把錢給他，他會全權處理等語（偵查卷第17頁），並未
      提及被告曾於電話中同意「水雞」收取80萬元一情，況告
      訴人甲○○夫妻交付80萬元予「水雞」時，庚○○亦在場
      ，此據證人甲○○、庚○○於本院審理中證述明確（本院
      卷第48頁、第110 頁），然證人庚○○卻證稱：被告是否
      知道「水雞」分配80萬元，伊不清楚等語（本與案卷第
      110 頁），倘證人丁○○於交款予「水雞」時確有撥打電
      話通知被告，則當時在場之庚○○應不至於不知悉被告同
      意此事，故證人丁○○上開於本院審理中之證述尚難採信
      ，堪信被告確實不知悉告訴人甲○○交付80萬元與「水雞
      」一事，因而其於上揭時地前往告訴人甲○○住處催討25
      0 萬元違約金，應非事出無由。
   3、綜上，被告與告訴人甲○○間確有土地買賣違約金約250
      萬元之糾紛，被告於上揭時地向告訴人催討250 萬元並非
      欠缺適法權源，其主觀上應無為自己不法所有之意圖，揆
      諸前揭說明，自不應論以恐嚇取財罪，檢察官以恐嚇取財
      未遂罪起訴，自有未洽，惟其基本社會事實同一，起訴法
      條應予變更。
（三）爰審酌被告之前科、其為催討債務，即以恐嚇言語恫嚇告
      訴人甲○○夫妻，致危害告訴人等之安全，顯不可取，兼
      衡其犯罪之手段、國中肄業之智識程度，及被告犯罪後未
      坦承犯行之態度等一切情狀，量處如主文所示之刑，並諭
      知易科罰金之折算標準。
據上論斷，應依刑事訴訟法第299 條第1 項前段、第300 條，刑
法第305 條、第41條第1 項前段，刑法施行法第1 條之1 第1 項
、第2 項前段，判決如主文。
本案經檢察官陳旻源庭執行職務。
中    華    民    國    97    年    6     月    30    日
                  刑事第十三庭  審判長法  官  李麗珠
                                      法  官  許映鈞
                                      法  官  俞秀美
以上正本證明與原本無異。
如不服本判決應於送達後10日內向本院提出上訴狀。
                                      書記官  謝怡貞
中    華    民    國    97    年    6     月    30    日
附錄本案論罪科刑法條全文：
刑法第305條：
以加害生命、身體、自由、名譽、財產之事，恐嚇他人，致生危
害於安全者，處2年以下有期徒刑、拘役或300元以下罰金。
以下罰金。


司法院資訊處製作；財團法人民間司法改革基金會備份。
